【裁判字號】    97,訴,153
【裁判日期】    970910
【裁判案由】    偽造文書等
【裁判全文】
臺灣屏東地方法院刑事判決               97年度訴字第153號
公  訴  人  臺灣屏東地方法院檢察署檢察官
被      告  甲○○
義務辯護人  張啟祥  律師
上列被告因偽造文書等案件，經檢察官提起公訴（94年度偵字第
384 號），本院判決如下：
    主  文
甲○○共同行使公務員明知為不實之事項，而登載於職務上所掌
之公文書，足以生損害於公眾，處有期徒刑壹年肆月，減為有期
徒刑捌月。
    事  實
一、甲○○明知不得使大陸地區人民非法進入臺灣地區，亦無與
    大陸地區女子結婚之真意，竟為使大陸地區人民進入臺灣地
    區，而於民國92年間，與乙○○、莊峻智（已死亡，並由臺
    灣嘉義地方法院為不受理判決）等人，共同基於行使使公務
    員登載不實之公文書、行使公務員登載不實之公文書及使大
    陸地區人民非法進入臺灣地區之犯意聯絡，由乙○○提供費
    用，而由甲○○前往大陸地區，於92年7 月2 日，在福建省
    福州市，與該地女子劉義容（已由檢察官為不起訴處分，惟
    本院認其與甲○○、乙○○及莊峻智等人亦同有行使使公務
    員登載不實之公文書及行使公務員登載不實之公文書之犯意
    聯絡）虛偽辦理結婚登記，以取得福州市公證處核發之（20
    03）榕公證內民字第8454號證明書。甲○○返台後，旋即於
    同年7 月16日持前開公證書向財團法人海峽交流基金會（下
    稱海基會）辦理驗證，以獲取上開公證書之認證證明，再於
    同年7 月24日，檢附上開證件，前往屏東縣長治鄉戶政事務
    所，填具結婚登記申請書申辦結婚登記，使該所職員將甲○
    ○與劉義容結婚之不實事項登載於職務上所掌之戶籍資料上
    ，致生損害於戶政機關管理戶籍資料之正確性。甲○○為使
    劉義容來台，另於同年7 月間某日前往其戶籍所在之屏東縣
    警察局屏東分局德協派出所，以劉義容配偶之身分，擔任保
    證人，填載「大陸地區人民進入臺灣地區保證書」，欲徵求
    該所警員之簽註意見，以便向境管機關申辦劉義容入台事宜
    。惟該所警員巴富雄調查後，將甲○○「平日並無固定經濟
    來源，設籍地點係簡陋破損之瓦房，及其內無任何家具」之
    意見據實簽註在上開保證書內。甲○○將此情告知乙○○後
    ，甲○○、乙○○、莊峻智等3 人為使劉女入境，遂又承前
    行使公務員登載不實公文書之犯意聯絡，及由乙○○、莊峻
    智2 人另行基於對公務員關於違背職務行為交付賄賂之犯意
    聯絡（此部分不能證明甲○○知情而與彼2 人有犯意聯絡及
    行為分擔，理由詳後述），以新臺幣（下同）10,000元，行
    賄嘉義市警察局第一分局北興派出所警員葉清敏，使葉清敏
    在「大陸地區人民進入臺灣地區保證書」上就「經查保證人
    甲○○確實設籍並居住本轄，有能力履行保證責任」一事，
    為不實之對保證明，致生損害於警察機關管理轄區人口動態
    之正確性。甲○○明知上開對保內容不實，竟仍將上開使戶
    政人員不實登載之戶籍資料，及由葉清敏不實填載之保證書
    ，經乙○○一併交由不知情之旅行社人員鍾佳憓，轉送入出
    境管理局，申辦劉義容進入台灣地區之旅行證（93年3 月1
    日後，改稱「入出境許可證」），而行使上開使公務員登載
    不實及公務員登載不實之公文書，足生損害於入出境管理之
    正確性。嗣於入出境管理局審理後核發旅行證，而使劉義容
    得以於92年11月10日持用上開旅行證進入臺灣地區。劉女抵
    臺後，並未與甲○○同住一處，其間行蹤不明，惟於93 年
    10月底與甲○○辦理離婚，並於同年11月7 日自行離境。
二、案經法務部調查局嘉義縣調查站移送臺灣嘉義地方法院檢察
    署高雄市政府警察局左營分局報告臺灣屏東地方法院檢察署
    檢察官偵查起訴。
    理  由
壹、證據能力部分:
一、證人鍾佳憓在檢察官偵查中所為陳述之證據能力：按被告以
    外之人於偵查中向檢察官所為之陳述，除顯有不可信之情況
    者外，得為證據，刑事訴訟法第159 條之1 第2 項定有明文
    。查證人鍾佳憓在檢察官偵查中為陳述時，已依法具結（94
    年偵字第384 號卷第8 頁至第11頁、第17頁至第20 頁） ，
    被告對該證人之陳述亦無爭執，並同意作為證據，此外，又
    顯無其他不可信之具體情況，依前開規定得為證據。
二、卷附內政部警政署入出境管理局（以下簡稱出入境管理局）
    入出國日期證明書影本、財團法人海峽交流基金會（以下簡
    稱海基會）證明書影本、大陸地區人民進入臺灣地區旅行證
    申請書影本、被告戶籍謄本及屏東縣警察局屏東分局警員段
    順榮、巴富雄製作之職務報告等文書之證據能力：按除顯有
    不可信之情況外，公務員職務上製作之證明文書及從事業務
    之人於業務上或通常業務過程所須製作之紀錄文書、證明文
    書，均得為證據，刑事訴訟法第159 條之4 第1 、2 款定有
    明文。經查前開入出國日期證明書、大陸地區人民進入臺灣
    地區旅行證申請書（審核欄）、戶籍謄本及職務報告，均屬
    公務員職務上製作之證明文書；海基會證明書則為該會從事
    業務之人於業務上製作之證明文書，因均無顯不可信之情況
    ，依法得為證據。
貳、實體部分:
一、訊據被告甲○○矢口否認前開犯行，辯稱：我跟劉義容是真
    結婚，我從來沒有拜託乙○○為我處理有關劉義容保證書的
    問題云云。經查：
    (一)被告曾於97年3 月18日本院進行準備程序時，自承其與劉
      義容係假結婚（本院卷第31頁背面參照）無訛。證人乙○
      ○於本院審理時亦稱被告前往大陸地區之本意，即係擔任
      人頭，與大陸女子假結婚（本院卷第86頁），並證稱「後
      來透過朋友聯絡，甲○○說他的住所有問題，他沒有辦法
      辦（保證手續），我就說那要找別的警察幫忙簽（保證書
      ）」等語甚明（本院卷第88頁）。參照被告與大陸女子劉
      義容辦理結婚登記時，並無固定經濟來源，住所又為他人
      簡陋破損之瓦房，狹小無水電，亦無任何家具，僅能容許
      一人居住，大陸女子劉義容入境後，復未與被告甲○○同
      住，被告經查察戶口之警員詢問後，竟表示劉女不知去向
      （卷附警員段順榮及巴富雄之職務報告參照，本院卷第79
      頁及第108 頁）等情可知，被告並未有與大陸女子劉義容
      結婚之真意與事實。而旅行社人員鍾佳憓，將上開不實文
      件轉送入出境管理局，申辦劉義容進入台灣地區之旅行證
      一節，則據證人鍾佳憓在偵查中結證屬實（94年偵字第38
      4 號卷第8 頁至第11頁、第17頁至第20頁），並有入出境
      管理局入出國日期證明書影本、海基會證明書影本、大陸
      地區福州市公證處結婚證明書、被告申請戶籍登記時繕寫
      之具結書影本、大陸地區人民進入臺灣地區旅行證申請書
      影本、大陸地區人民進入臺灣地區保證書影本及被告戶籍
      謄本各1 分在卷供憑。
    (二)被告雖否認犯罪，並以前揭情詞為辯。惟兩岸聯姻，事涉
      多端，手續繁雜，常須委託專業人士代為辦理，所費不貲
      ，而結婚宴客又係人情之常，婚後與配偶同住亦屬常態，
      凡此均須支出相當費用。惟被告自稱其與劉義容結婚當時
      「生意失敗，沒有房子可住，只能向他人租貨櫃屋容身」
      （被告陳述參照，本院卷第54頁筆錄）；其前往大陸地區
      之相親、結婚及日後劉女來台所需費用又均由乙○○支付
      ，至今分文未還（見被告於本院審理中之陳述，本院卷第
      53頁筆錄背面參照）；警員調查及訪視其戶籍地後更發現
      ：被告並無固定經濟來源，且住所為他人簡陋破損之瓦房
      ，其間並無任何家具，凡此均足以顯現被告經濟狀況之困
      窘，而劉女在大陸地區亦非富有之人（證人乙○○及被告
      之證詞參照，本院卷第90頁），衡情被告應無餘力與甫自
      大陸來台之配偶經營共同生活。再者，被告即使經濟困頓
      ，然如果有結婚真意，則於劉女來台後，亦應設法同住一
      處，勉力維持婚姻生活，而於大陸配偶行蹤不明時，因其
      無法謀職，又無親友可以投靠，被告更應迅速報警協尋，
      然經本院向屏東縣警察局屏東分局查詢後發現，劉義容來
      台後，不僅未與被告同在戶籍地居住，被告於劉女去向不
      明後，亦未曾主動向警察機關報警協尋（卷附屏東縣警察
      局屏東分局97年8 月8 日屏警分偵字第0970018896號函所
      附職務報告書2 紙可考，本院卷第106 頁至第108 頁），
      凡此種種皆與常情有違。此外，被告又不能提出任何其與
      劉女共同生活之證據，足認被告並無與大陸女子劉義容結
      婚之真意與事實。又被告擔任大陸女子之人頭丈夫，目的
      即在使大陸女子非法入境，故當其告知乙○○其戶籍所在
      地警員簽註負面意見，無法完成對保，而乙○○告以須找
      其他警員「幫忙簽」時，即可認為被告就葉清敏之不實對
      保行為，與乙○○有犯意聯絡及行為分擔，其空言辯稱其
      與劉女為真結婚，伊從來沒有拜託乙○○為伊處理有關劉
      義容之保證書云云，均難採信。
    (三)又證人乙○○雖於偵查及本院審理中證稱：被告與劉女係
      真結婚云云（臺灣嘉義地方法院檢察署94年偵字第384 號
      卷第114 頁背面及本院卷第89頁）。然證人乙○○於案發
      時從事兩岸婚姻仲介，每筆仲介案件應向台灣男子收取約
      7 、8 萬至10餘萬元不等之費用（本院卷第86頁），若被
      告與劉女之結婚為真，則證人亦應依上開價格向被告收費
      。惟證人明知被告經濟狀況不佳，又非被告親友，竟願捨
      棄營利，在無任何擔保之情形下，代墊被告往返交通及辦
      理相關手續費用，並冒險為被告行賄警員，以取得對保證
      明，其欲使劉女來台之積極態度遠勝於被告，且其至今仍
      未向被告索討任何費用，在在有違常情。再者，證人另稱
      被告前往大陸地區之本意，即係擔任大陸女子之人頭丈夫
      ，返台後又未繳交任何費用，甚至無法直接聯絡（本院卷
      第86頁、第88頁），則其何以僅因被告自稱改變心意，即
      堅信被告與劉女係真結婚？況且，證人行賄警員之10,000
      元，不由欲迎娶劉女之被告支付，反由大陸女子支付，更
      足以令人起疑，故證人乙○○所稱被告與劉女係真結婚云
      云，理由甚屬薄弱，亦難據信。
    (四)證人劉義容雖亦於偵查中證稱自己與被告之結婚為真（臺
      灣屏東地方法院檢察署94年偵字第4322號卷第58頁），惟
      被告與劉義容之結婚經過及婚姻狀況均有異於常理之處，
      已如上述，且其本身之行為亦可能涉及不法，故甚難期待
      其為真實陳述，是其證詞亦不可輕信。
    (五)綜上所論，本件事證應屬明確，被告犯行堪以認定。
二、按行為後法律有變更者，適用行為時之法律。但行為後之法
    律有利於行為人者，適用最有利於行為人之法律，刑法第2
    條第1 項定有明文，茲因本件論罪科刑所適用之臺灣地區及
    大陸地區人民關係條例第79條，業於92年12月29日修正公布
    ，並於92年12月31日施行。刑法亦於94年2 月2 日修正公布
    ，並於95年7 月1 日施行，其中第214 條之罰金刑、第28條
    、第55條、第41條及第74條等規定均有修正，自屬行為後法
    律有變更，爰詳述比較結果如下：
    (一)修正前臺灣地區及大陸地區人民關係條例第79條第1 項規
      定：「違反第15條第1 款規定者，處5 年以下有期徒刑、
      拘役或科或併科新台幣50萬元以下罰金」，修正後之同條
      例第79條第1 、2 項則規定：「違反第15條第1 款規定者
      ，處1 年以上7 年以下有期徒刑，得併科新臺幣100 萬元
      以下罰金。意圖營利而犯前項之罪者，處3 年以上10年以
      下有期徒刑，得併科新臺幣500 萬元以下罰金」，經比較
      結果，新法並未有利於被告，仍應依修正前第79條第1 項
      規定論處。
    (二)修正後之刑法施行法第1 條之1 規定：「中華民國94 年1
      月7 日刑法修正施行後，刑法分則編所定罰金之貨幣單位
      為新臺幣。94年1 月7 日刑法修正時，刑法分則編未修正
      之條文定有罰金者，自94年1 月7 日刑法修正施行後，就
      其所定數額提高為30倍。但72年6 月26日至94年1 月7 日
      新增或修正之條文，就其所定數額提高為3 倍」。故自95
      年7 月1 日起，刑法第214 條使公務員登載不實罪之法定
      刑已由「3 年以下有期徒刑、拘役或500 元以下罰金」修
      改為「3 年以下有期徒刑、拘役或新臺幣15,000元以下罰
      金」。因原定「罰金500 元」係以銀元計算，依罰金罰鍰
      提高標準條例第1 條及現行法規所定貨幣單位折算新臺幣
      條例第2 條規定計算結果，亦即「新臺幣15,000元」。故
      本罪之徒刑、拘役及罰金刑上限，修正前後並無變更。惟
      修正後刑法第33條第5 款規定：「罰金: 新臺幣1,000 元
      以上，以百元計算之。」修正前之刑法同條款則規定：「
      罰金：1 元以上」（依罰金罰鍰提高標準條例第1 條規定
      應為銀元10元，即新臺幣30元）。故依修正後之規定，刑
      法第214 條之法定刑下限已經提高，新舊法比較結果，以
      修正前之舊法對被告較為有利。
    (三)刑法修正後，原第55條牽連犯之規定已經刪除。因被告3
      人所犯行使使公務員登載不實文書及使大陸地區人民非法
      入境2 罪，得依修正前刑法第55條牽連犯規定從一重處斷
      ，依修正後法律規定，則應論以數罪，經比較結果，仍以
      修正前之刑法第55條規定較有利被告。
    (四)經上述綜合比較結果，認以修正前之刑法及臺灣地區與大
      陸地區人民關係條例之規定較有利於被告，故應適用修正
      前之各該法律規定論處。
三、按臺灣地區與大陸地區人民關係條例第15條第1 款所稱「使
    大陸地區人民非法進入臺灣地區」者，非以偷渡者為限，如
    使大陸地區人民以假結婚真入境之脫法方式進入臺灣地區者
    ，亦應屬之（最高法院92年台上字第40號判決參照）。次按
    ，被告雖無公務員之身分，惟其與乙○○、莊峻智及警員葉
    清敏共同在「大陸地區人民進入臺灣地區保證書」上為不實
    登載，依刑法第31條第1 項規定，仍應負刑法第213 條之共
    犯責任（最高法院28年上字第2941號判例參照）。因此，被
    告甲○○與大陸地區女子劉義容在無結婚真意之情形下，以
    假結婚方式，以不實之結婚事項，使戶政機關申請登記在戶
    籍謄本上，且明知警員在「大陸地區人民進入臺灣地區保證
    書」上之對保內容不實，仍將戶籍資料及保證書持往入出境
    管理局加以行使，進而使劉義容非法進入臺灣地區。核其所
    為，係犯刑法第216 條、第214 條行使使公務員登載不實事
    項於所掌公文書罪；刑法第216 條、第213 條之行使公務員
    明知為不實之事項，而登載於職務上所掌公文書罪；及違反
    臺灣地區與大陸地區人民關係條例第15條第1 款規定，應依
    同條例第79條第1 項使大陸地區人民非法進入臺灣地區罪處
    斷。被告使公務員登載不實（戶籍資料部分）及與公務員共
    同在公文書上為不實登載（保證書部分）後，持該等不實文
    件向入出境管理局行使，以為劉義容辦理旅行證，其使公務
    員登載不實及與公務員為不實登載之低度行為，應分別為行
    使之高度行為所吸收，不另論罪。被告所犯上開行使登載不
    實公文書之兩罪，與所犯使大陸地區人民非法進入臺灣地區
    罪間，均有方法結果之牽連關係，應從一重之行使公務員登
    載不實公文書罪處斷。被告甲○○與乙○○、莊峻智，就前
    開犯行，均有犯意聯絡及行為分擔；被告甲○○、乙○○、
    莊峻智、警員葉清敏等人則就公務員在公文書上登載不實部
    分有犯意聯絡及行為分擔；被告甲○○、乙○○、莊峻智與
    大陸女子劉義容，就前開行使使公務員登載不實文書罪及行
    使公務員登載不實文書兩罪，亦有犯意聯絡及行為分擔，均
    應論以共同正犯。被告與劉義容係假結婚，已如前述，公訴
    人誤認彼等為真結婚，事實認定尚有未洽，惟就被告欲使大
    陸人民非法來台之主觀犯意、其犯罪之時間、地點及其所犯
    罪名則均無影響，換言之，公訴人起訴之事實與本院認定之
    事實，僅被告之犯罪手段上稍有差別，並無礙其犯罪事實之
    同一性，本院仍應審理且毋庸變更起訴法條，併此敘明。爰
    審酌被告之智識程度，曾有殺人未遂、傷害、賭博及詐欺等
    犯罪前科（不致使本件構成累犯，卷附臺灣高等法院被告前
    案紀錄表參照），素行不端，為圖免費出遊之小利，自願擔
    任大陸女子之「人頭丈夫」，使大陸地區人民得以非法來臺
    ，其行為足以危害戶政機關對戶籍及警察機關對治安之管理
    ，非法來台者僅有一人，停留台灣時間非長，危害程度尚屬
    輕微，惟被告事後否認犯行，飾詞置辯，並無悔意等一切情
    狀，量處如主文所示之刑，並因其犯罪時間係在中華民國96
    年4 月24日以前，所犯罪名又非中華民國96年罪犯減刑條例
    所列不得減刑之罪名，被告又未曾於上開條例施行前遭通緝
    ，而於施行後遭緝捕歸案，故依上開條例之規定予以減刑2
    分之1 ，以資懲儆並勵自新。
四、公訴意旨另以：被告甲○○完成上開結婚登記後，旋又與乙
    ○○、莊智峻等人共同以10,000元行賄警員葉清敏，使葉清
    敏在「大陸地區人民進入臺灣地區保證書」上為不實之對保
    記載，因認被告此部分行為另犯貪污治罪條例第11條第1 項
    之賄賂罪嫌。然查，依證人葉清敏、莊智峻、乙○○等人於
    偵查中之陳述（臺灣嘉義地方法院檢察署94年偵字第384 號
    卷第39頁、第116 頁、125 頁背面、94年偵字第389 號卷第
    125 頁至第128 頁）可知，本件賄款係由莊智峻親自交付予
    警員葉清敏，並非由被告為之。且被告與劉女係假結婚，有
    如前述，故被告對於劉女來台之相關手續，應僅係配合乙○
    ○之指示辦理而已，其本人應無為使劉女來台，進而行賄警
    員為不實對保之強烈動機存在。況且，被告經濟困難，即使
    此次仲介結婚及劉女來台之費用，仍分文未付，豈再有餘力
    支付行賄警員之賄款？而由證人乙○○於本院審理時所稱：
    「（行賄警員的）錢要大陸女子支出，當時大陸女子還沒有
    入境，我有打電話跟大陸女子聯絡，她說等入境後才給我。
    」（本院卷第88頁）等語，益徵被告與此行賄事件無涉。換
    言之，被告固有意配合乙○○等人辦理相關程序，使劉義容
    非法來台，並得知乙○○欲找其他警員簽署不實之對保書，
    但對於採取行賄警員之手段，以取得對保證明書一節，是否
    與乙○○等人有犯意聯絡及行為分擔，則尚乏充分之直接或
    間接證據，不能遽以貪污治罪條例第11條第1 項之賄賂罪相
    繩。此外，復查無其他證據證明告有公訴人所指此部犯行，
    惟公訴意旨認此部分行為與前揭論罪科刑部分有牽連犯之關
    係，為裁判上一罪，爰不另為無罪之諭知。
據上論斷，應依刑事訴訟法第299 條第1 項前段，（民國92年12
月31日修正實施前）臺灣地區與大陸地區人民關係條例79條第1
項，刑法第11條前段、第2 條第1 項前段、第28條、第216 條、
第213 條、第214 條、第55條，罰金罰鍰提高標準條例第1 條前
段，中華民國96年罪犯減刑條例第2 條第1 項第3 款、第7 條，
判決如主文。
中    華    民    國    97    年    9     月    10    日
                  刑事第四庭    審判長法  官  莊鎮遠
                                      法  官  蔡嘉裕
                                      法  官  王以齊
以上正本證明與原本無異。
如不服本判決應於收受本判決送達後十日內向本院提出上訴書狀
，其未敘述上訴理由者，並得於提起上訴後十日內向本院補提理
由書狀（均須按他造當事人之人數附繕本）「切勿逕送上級法院
」
中    華    民    國    97    年    9     月    10    日
                                      書記官  蔡進吉
附錄本判決論罪科刑法條：
臺灣地區與大陸地區人民關係條例第79條第1項
違反第15條第1 款規定者, 處5 年以下有期徒刑, 拘役或科或併
科新臺幣50萬元以下罰金。
臺灣地區與大陸地區人民關係條例第15條第1 款
下列行為不得為之：
一  使大陸地區人民非法進入臺灣地區。
刑法第213條
公務員明知為不實之事項，而登載於職務上所掌之公文書，足以
生損害於公眾或他人者，處1 年以上7 年以下有期徒刑。
刑法第214條
明知為不實之事項, 而使公務員登載於職務上所掌之公文書, 足
以生損害於公眾或他人者, 處3 年以下有期徒刑、拘役或500 元
以下罰金。
刑法第216條
行使第210 條至第215 條之文書者, 依偽造、變造文書或登載不
實事項或使登載不實事項之規定處斷。


司法院資訊處製作；財團法人民間司法改革基金會備份。
